臺灣高等法院高雄分院刑事判決　　　　100年度上易字第778號
上　訴　人　臺灣高雄地方法院檢察署檢察官
被　　　告　馬祺茗
上列上訴人因被告重利案件，不服臺灣高雄地方法院100 年度易
字第56號中華民國100 年6 月14日第一審判決（起訴案號：臺灣
高雄地方法院檢察署99年度偵字第21326 號），提起上訴，本院
判決如下：
    主  文
原判決關於附表一重利二罪及其定執行刑部分撤銷。
馬祺茗犯重利罪，累犯，處有期徒刑肆月，如易科罰金，以新臺
幣壹仟元折算壹日。
    事  實
一、馬祺茗前因公共危險案件，經原審96年度交簡字第2414號判
    決處以有期徒刑2 月確定，復經原審96年度聲減字第6311號
    裁定減刑為有期徒刑1 月確定，嗣於民國96年12月4 日徒刑
    易科罰金執行完畢。詎其猶不知悔改，明知林倩如因經濟狀
    況窘困且需款孔急，竟基於貸予他人金錢而藉以取得與原本
    顯不相當利息之單一重利犯意，乘林倩如需款急迫之際，先
    後接續於如附表一所示時間，分別貸予林倩如所示多次款項
    ，其後由林倩如將依如附表一所示方式計算之利息以繳交現
    金或匯入不知情之案外人葉筱玲之中華郵政股份有限公司中
    興郵局帳號00 00000-0000000號帳戶（下稱上揭郵局帳戶）
    內之方式，交由馬祺茗收取與原本顯不相當之重利。
二、案經法務部調查局高雄市調查處暨高雄市政府警察局前鎮分
    局移請臺灣高雄地方法院檢察署檢察官偵查起訴。
    理  由
甲、程序部分：
    本判決以下所引用之傳聞證據，被告及公訴人於本院審理時
    ，均表示沒有意見，且未於言詞辯論終結前聲明異議，本院
    審酌上開傳聞證據作成時，並無不法之情事，認為適當，依
    刑事訴訟法第159 條之5 第2 項規定，自有證據能力，均得
    為證據。
乙、實體部分：
一、上開事實，業據被告馬祺茗於原審及本院審理時供承不諱，
    核與證人即借款人林倩如於警詢及原審審理時證述之情節大
    致相符（見偵二卷第117-121 頁，原審卷二第71-77 頁），
    復有中華郵政股份有限公司99年3 月26日鳳營字第
    0990100340 號 函暨所附之上揭郵局帳戶開戶資料、歷史交
    易明細1 份附卷可稽（見原審審易卷第46頁至第58頁），另
    有借款人林倩如於98年5 月19日簽發面額60,000元之本票1
    紙、身分證、戶口名簿影本各1 份在卷可按。足見被告之自
    白與事實相符，自得採為認定被告犯罪之證據。綜上所述，
    本件事證明確，被告之犯行，堪以認定。
二、又按刑法第344 條重利罪成立之要件為：（一) 乘人急迫、
    輕率或無經驗，貸以金錢或其他物品；（二）取得與原本顯
    不相當之重利。在第一條件係指明知他人出於急迫、輕率或
    無經驗，而利用機會故為貸與，在第二條件係指就原本利率
    、時期核算及參酌當地之經濟狀況，較之一般債務之利息，
    顯有特殊之超額者而言；準此以觀，被告既明知林倩如因經
    濟狀況不佳而需款急迫之情事，猶貸予金錢並藉以收取如附
    表一所示所載利息，且依附表一所示被告計息標準較諸一般
    銀行信用借款或民間借貸利率實已過鉅，確屬與原本顯不相
    當之重利，揆諸上揭說明，被告所為業已該當刑法重利罪之
    構成要件甚明，核被告附表一所為，係犯刑法第344 條之重
    利罪。又被告對於附表一，多次借款予林倩如之重利行為，
    其於密切接近之時地實施，侵害同一法益，各行為之獨立性
    極為薄弱，依一般社會健全觀念，在時間差距上難以強行分
    開，在刑法評價上，以視為數個舉動之接續施行，合為包括
    之一行為評價較為合理，則屬接續犯，而為包括之一罪。又
    被告有如事實欄所示之前科，並於96年12月4 日徒刑易科罰
    金執行完畢之事實，有臺灣高等法院被告前案紀錄表1 份在
    卷可查，其於有期徒刑執行完畢後5 年以內，故意再犯上揭
    有期徒刑以上之罪，應為累犯，應依刑法第47條第1 項之規
    定，加重其刑。
三、原審予以被告此部分論科，固非無見，惟查被告對於附表一
    林倩如之多次重利犯行，係基於接續之犯意為之，應僅成立
    一罪。而原審竟認被告於97年某日及98年5 月19日各成立1
    次重利犯行，而2 次重利之行為，犯意各別，應予分論併罰
    ，且認被告97年某日起至98年5 月19日之間之多次重利行為
    ，均不成立犯罪，而為該部分不另為無罪之諭知，自有未合
    。公訴人上訴意旨，執此指摘原審此部分判決不當，為有理
    由，自應由本院將原審此部分判決及其定執行刑部分，一併
    撤銷改判。審酌被告不思以勞力賺取生活所需，反任意從事
    貸款而收取重利，破壞社會正常交易秩序，且此舉極易迫使
    借款人因不堪債務壓迫鋌而走險，衍生社會問題，惟念其犯
    後坦承犯行，態度尚佳及其犯罪之動機、目的、手段、對社
    會所生危害等一切情狀，量處有期徒刑4 月，並諭知易科罰
    金之折算標準，以資懲儆。
丙、被告另涉犯附表二共同重利罪部分，業經原審判刑確定在案
    ，本院不予論列，併此明。
據上論斷，應依刑事訴訟法第369 條第1 項前段、第364 條、第
299 條第1 項前段，刑法第344 條、第41條第1 項前段、第47條
第1 項，刑法施行法第1 條之1，判決如主文。
本案經檢察官劉宗慶到庭執行職務。
中    華    民    國   100    年    10    月    20    日
                  刑事第七庭    審判長法  官  莊飛宗
                                      法  官  蔡廣昇
                                      法  官  謝宏宗
以上正本證明與原本無異。
本件不得上訴。
中    華    民    國   100    年    10    月    20    日
                                      書記官  蘇恒仁
附錄本件判決論罪科刑法條：
刑法第344條
乘他人急迫、輕率或無經驗貸以金錢或其他物品，而取得與原本
顯不相當之重利者，處1 年以下有期徒刑、拘役或科或併科1 千
元以下罰金。
 附表一：
┌───┬────┬──────┬───────────┬───────┐
│被害人│ 日期   │  金    額  │    利          息    │  備      註  │
├───┼────┼──────┼───────────┼───────┤
│林倩如│97年起至│每次1萬元、2│借款2 萬4 千元：每日本│每筆簽立3 倍貸│
│      │98.5.19 │萬元、2萬4千│息500 元，需於48日內還│款金額之本票，│
│      │        │元、3萬元不 │清2 萬4 千元（48日利息│交被告收執    │
│      │        │等          │33.3% 相當於年息253.2%│              │
│      │        │            │）借款1 萬、2 萬、3 萬│              │
│      │        │            │元：每10日利息20% 相當│              │
│      │        │            │於年息730%）          │              │
│      │        │            │                      │              │
└───┴────┴──────┴───────────┴───────┘
 附表二：
┌──┬─────┬────────┬───┬────┬───────┬──────┐
│編號│借貸時間  │  出面放貸之人  │借款人│借貸金額│利息計算方式  │備      註  │
├──┼─────┼────────┼───┼────┼───────┼──────┤
│ 1  │98年5 月1 │馬祺茗          │黃進財│30,000元│每10天為1 期，│簽發票面金額│
│    │日        │                │      │        │利息10﹪（年息│90,000元之本│
│    │          │                │      │        │ 365﹪）      │票1 紙作為擔│
│    │          │                │      │        │              │保          │
├──┼─────┼────────┼───┼────┼───────┼──────┤
│ 2  │98年6 月2 │劉肇融          │王承德│10,000元│每10天為1 期，│簽發票面金額│
│    │日        │                │      │        │利息10﹪（年息│20,000元之本│
│    │          │                │      │        │ 365﹪）      │票1 紙作為擔│
│    │          │                │      │        │              │保          │
├──┼─────┼────────┼───┼────┼───────┼──────┤
│ 3  │98年8 月4 │劉肇融          │林倩如│10,000元│每10天為1 期，│簽發票面金額│
│    │日        │                │      │        │利息20﹪（年息│30,000元之本│
│    │          │                │      │        │730 ﹪）      │票1 紙作為擔│
│    │          │                │      │        │              │保          │
├──┼─────┼────────┼───┼────┼───────┼──────┤
│ 4  │98年8 月6 │劉肇融          │張簡煒│30,000元│每10天為1 期，│簽發票面金額│
│    │日        │                │民    │        │利息10﹪（年息│60,000元之本│
│    │          │                │      │        │365 ﹪）      │票1 紙作為擔│
│    │          │                │      │        │              │保          │
└──┴─────┴────────┴───┴────┴───────┴──────┘